臺灣高等法院臺中分院民事判決　　　　 94年度重上字第110號
上　訴　人　財政部國有財產局
法定代理人　甲○○
訴訟代理人　丑○○
複　代理人　洪嘉鴻律師
複　代理人　溫文昌律師
複　代理人　鄭晃奇律師
被　上訴人　丁○○
被　上訴人　丙○○
　　　　　　　　　　　　9號
被　上訴人　壬○○
被　上訴人　癸○○
兼前列四人共同
訴訟代理人　庚○○
複　代理人　李春生律師
被　上訴人　乙○○○
被　上訴人　己○○○(即李戍妹)
　　　　　　　　　　　　之3
兼前列二人共同
訴訟代理人　子○○
複　代理人　李春生律師
被　上訴人　辛○○
被　上訴人　戊○○
被　上訴人　寅○○
前列三人共同
訴訟代理人　李春生律師
上列當事人間請求確認所有權存在事件，上訴人對於中華民國94
年6月29日臺灣臺中地方法院93年度重訴字第339號第一審判決提
起上訴，本院於94年12月20日言詞辯論終結，判決如下：
    主  文
上訴駁回。
第二審訴訟費用由上訴人負擔。
    事實及理由
壹、程序方面：
    被上訴人廖乾成起訴後於民國（下同）93年9月17日死亡，
    由其繼承人戊○○、廖淮呈、廖登臣、廖崇立、廖國智、廖
    淑美、廖淑敏、廖淑如、廖淑霞、廖淑貞、廖幸華、寅○○
    聲明承受訴訟，嗣廖乾成之繼承人協議分割遺產，附表所示
    之土地由被上訴人戊○○、寅○○取得；廖淮呈、廖登臣、
    廖崇立、廖國智、廖淑美、廖淑敏、廖淑如、廖淑霞、廖淑
    貞、廖幸華等人於原審撤回起訴，合先敘明。
貳、實體方面：
一、被上訴人主張：
  (一)坐落台中市南屯區○○○段第271-9地號、第271-1 5地號、
    第271-26地號、第271-28地號、台中市○○區○○段第13地
    號等五筆土地（以下簡稱系爭土地）分割前及重測前為台中
    市南屯區○○○段第271-9地號、地目田、11則、面積4,201
    平方公尺，即日據時期土地台帳登記為大屯郡南屯庄山子腳
    271-9番地田、11則、0．4201甲土地，為日據時期「德興拓
    殖合資會社」所有，依「日據時期會社土地清理要點」第5
    點規定，系爭土地應於上訴人審查確定無日人資本後，更正
    所有人名義為「德興拓殖合資會社」全體股東按其出資比例
    定其應有部分比例而維持共有。被上訴人為德興拓殖合資會
    社之股東或股東之繼承人，依出資比例所定之應有部分比例
    各如附表二應有部分欄所示。
  (二)系爭土地於光復後因未由權利人即「德興拓殖合資會社」之
    股東依法聲請辦理更名及總登記，故經台中市政府公告代管
    ，代管期滿後，上訴人於93年3月2日以系爭土地係無主土地
    ，依土地法第57條聲請台中市中興地政事務所辦理所有權第
    一次登記，並經台中市中興地政事務所於93年3月4日以中興
    地所一字第0930003535號公告，被上訴人於公告期間內提出
    異議，經調處經台中市政府不動產糾紛調處委員會依土地法
    第34條之2及第59條第2項於93年7月27日調處，被上訴人不
    服調處結果，爰依土地法第59條第2項提起本訴。
  (三)系爭土地雖經台中市政府公告代管期滿，惟於上訴人申請辦
    理所有權第一次登記之公告期間內，被上訴人為系爭土地之
    真正權利人，於上訴人完成土地所有權第一次登記後，上訴
    人方能取得權利，於登記完成前，對真正權利人而言並不發
    生失權效果，被上訴人之權利並不因此即喪失。最高法院73
    年度判字第1670號裁判要旨所稱：「即可為國有土地之登記
    」，係指僅取得向地政機關申請辦理所有權第一次登記之請
    求權，而非免辦理申請登記於代管公告期滿即取得物權（所
    有權），否則有違民法第七百五十九條規定。故被上訴人自
    有請求確認為系爭土地所有權人之必要。為此，求為判決確
    認被上訴人就附表一所示土地之所有權（應有部分各如附表
    二所示）存在。並答辯聲明：（１）上訴駁回；（２）第二
    審訴訟費用由上訴人負擔。
二、上訴人抗辯如下：
（一）上訴人因接獲台中市政府93年2月9日府籍字第0930017615
      號函檢送無主土地清冊，請上訴人辦理國有土地囑託登記
      ，上訴人即向台中市中興地政事務所申辦系爭土地所有權
      第一次登記，並經台中市中興地政事務所於93年3月4日以
      中興地所一字第0930003535號公告，被上訴人於公告期間
      內提出異議而進入調處程序，經台中市政府93年7月30日
      府地籍字第0930121003號函檢送調處結果為「申請人未依
      『臺灣省土地權利憑證繳驗及換發權利書狀辦法』第5條
      填具申請書檢具相關文件申請辦理，本件申請人申請無主
      土地准予申辦第一次登記，回復所有權於法不合，不能准
      許。」，被上訴人不服而提起訴訟。
（二）按會社土地已以會社名義辦竣總登記者，依左列程序辦理
      ：１、會社土地經國有財產局清理審查確定並通知申請人
      後，其經審查確定之原權利人部分或全體，得檢附審定及
      有關文件，申請更正登記。會社土地未依法完成總　登記
      程序者，應照行政院台 (62)內字第二八六○號函規定：
      「關於逾總登記期限無人申請登記之土地處理原則」聲請
      補辦總登記。已完成無主土地公告及代管程序而尚未完成
      國有登記之土地，應由縣市政府查明於三個月內完成國有
      登記。日據時期會社土地清理要點第五點、第四點及逾總
      登記期限無人申請登記之土地處理原則第二點分別定有明
      文。
（三）查本件系爭土地經查係屬無日人資本，且以會社名義辦竣
      總登記之土地，則依前揭規定，權利人應得申請更正登記
      ，惟系爭土地原權利人於光復初期辦理土地總登記時，逾
      期未辦理權利申報，復未於縣市地政機關為無主土地公告
      及代管期間提出異議，嗣經台中市政府完成代管及公告程
      序，從而揆諸前揭逾總登記期限無人申請登記之土地處理
      原則第二點之規定，系爭土地應於三個月內完成國有登記
      （可逕為國有土地登記，無需另為公告程序），則系爭土
      地之原權利人即生失權效果，不得嗣後再主張權利與補辦
      登記。
（四）第按逾登記期限無人聲請登記之土地或經聲請而逾限未補
      繳證明文件者，其土地視為無主土地，由該管直轄市或縣
     （市）地政機關公告之，公告期滿，無人提出異議，即為
      國有土地之登記。土地法第五十七條定有明文。則依此條
      規定，凡經完成無主土地公告，並因代管期間無人異議，
      乃於公告、代管期滿後，即得逕行登記為國有土地，原權
      利人即喪失對該土地之一切權利，非謂於公告期滿、完成
      國有土地登記前，原權利人仍得聲明異議。系爭土地既經
      台中市政府公告為無主土地，並依法公告代管，則被上訴
      人縱有異議，亦應於台中市政府為無主土地公告及代管期
      間內提出異議，否則依土地法第五十七條規定，被上訴人
      即喪失對系爭土地之一切權利，該系爭土地已為國有土地
      ，被上訴人應不得以該土地尚未登記為國有為由，聲明異
      議。
（五）依土地法第三十八條第一項、第五十四條、第五十七條及
      第六十條及行政院訂定之「逾總登記期限無人申請登記之
      土地處理原則」第一點規定：「已完成無主土地公告及代
      管程序，並已登記為國有之土地，應不再受理主張權利與
      補辦登記」觀之，足見我國土地總登記係採取強制主義，
      藉以保持地籍之真實，且為加強登記業務之進行，定有除
      斥期間，逾期未聲請登記者，不必另為拋棄之意思表示，
      即視為無主土地，公告期滿無人提出異議，原權利人即喪
      失權利而為國有土地；最高法院著有八十六年度台上字第
      九九三號裁判可稽。又無主土地如經該管縣市政府公告期
      滿無人提出異議者，即可為國有土地之登記，原登記名義
      人當然喪失其權利；最高行政法院亦有七十三年度判字第
      一六七０號裁判可參。本件系爭土地既經台中市政府完成
      無主土地公告及代管程序，則為保持地籍之真實，及加強
      登記業務之進行，原權利人喪失對系爭土地之權利，該土
      地已成為國有土地，被上訴人對之縱曾確有所有權存在，
      亦因其逾越申報權利之除斥期間，而生失權效果，被上訴
      人之請求確認所有權存在云云，自無理由。並上訴聲明求
      為判決：（１）原判決廢棄；（２）右廢棄部分，被上訴
      人於第一審之訴駁回；（３）第一、二審訴訟費用由被上
      訴人負擔。
三、兩造不爭執之事實：
（一）被上訴人為日據時期為德興拓殖合資會社之股東或股東之
      繼承人及應有部分比例如被上訴人94年1月10日民事準備
      書狀所載。
（二）台中市南屯區○○○段271-9地號土地依日據時期土地台
      帳登記為日據時期德興拓殖合資會社所有。
（三）於77年間由廖乾成以福德祠管理人名義向台中市政府聲請
      補辦土地總登記，經台中市政府駁回。
（四）系爭土地於光復後因未由權利人申請辦理土地總登記，經
      台中市政府自76年3月20日起至77年3月19日止公告代管期
      滿，公告代管期間無人提出異議，上訴人因接獲台中市政
　　　府93年2月9日府籍字第0930017615號函檢送無主土地清冊
  　　，請上訴人辦理國有土地囑託登記，上訴人即向台中市中
    　興地政事務所申辦系爭土地所有權第一次登記，並經台中
      市中興地政事務所於93年3月4日以中興地所一字第093000
      3535號公告，被上訴人於公告期間內提出異議而進入調處
      程序，經台中市政府93年7月30日府地籍字第09301 21003
      號函檢送調處結果為「申請人未依『臺灣省土地權利憑證
      繳驗及換發權利書狀辦法』第5條填具申請書檢具相關文
      件申請辦理，本件申請人申請無主土地准予申辦第一次登
      記，回復所有權於法不合，不能准許。」被上訴人不服而
      提起訴訟。
四、依「日據時期會社土地清理要點」第5點規定：「會社土地
    已以會社名義辦竣總登記，且經審核無日人資本者，其經審
    核確定之原權利人部分或全體，得檢附審定及有關文件，申
    請更正登記」，依此規定，日據時期登記為會社所有之土地
    ，如經審查無日人資本者，應認為屬其全體股東所有，並辦
    理更正登記為全體股東共有。本件依被上訴人提出之上訴人
    於86年1月21日台財產局一第86000401號函所載：「查日據
    時期『德興拓殖合資會社』資本組成，業經本局審查確定無
    日人資本．．．」等語，依前揭說明，系爭土地於光復後應
    認為屬「德興拓殖合資會社」之全體股東所共有，是被上訴
    人主張其等為系爭土地之真正權利人之情，應堪採信。是本
    件之主要爭點應在於上訴人於台中市政府公告代管系爭土地
    期滿後，向地政機關申請辦理土地所有權第一次登記，於尚
    未辦畢國有土地登記前，被上訴人得否以真正權利人之身份
    主張土地權利？經查：
（一）按逾登記期限無人聲請登記之土地或經聲請而逾限未補繳
      證明文件者，其土地視為無主土地，由該管直轄市或縣(
      市)地政機關公告之，公告期滿，無人提出異議，即為國
      有土地之登記；依第57條所為公告，不得少於三十日；土
      地權利關係人，在前條公告期間內，如有異議，得向該管
      直轄市或縣 (市)地政機關以書面提出，並應附具證明文
      件。因前項異議而生土地權利爭執時，應由該管直轄市或
      縣(市)地政機關予以調處，不服調處者，應於接到調處通
      知後十五日內，向司法機關訴請處理，逾期不起訴者，依
      原調處結果辦理之，土地法第57條、58條第2項、59條定
      有明文。又「土地總登記，所有權人應於登記申請期限內
      提出登記申請書，檢附有關文件向登記機關申請之；登記
      機關對審查證明無誤之登記案件，應公告十五日；土地權
      利關係人於公告期間內提出異議，而生權利爭執事件者，
      登記機關應於公告期滿後，依土地法第59條第2項規定調
      處，土地登記規則第71條第1項、第72條、第75條亦有明
      文規定。故本件被上訴人雖未於台中市政府就系爭土地為
      公告代管期間內，依土地法第59條提出異議，惟於上訴人
      向地政機關申請辦理土地所有權第一次登記時，登記機關
      應依土地登記規則第72條規定公告15日，被上訴人於此公
      告期間內仍得提出異議，並由登記機關提依同規則第75條
      規定，於公告期滿後由登記機關依土地法第59條第2項之
      規定辦理，即登記機關應就權利爭議事項進行調處，被上
      訴人不服調處自得依土地法第59條第2項規定訴請法院就
      此爭議之事項為審理確認。
（二）依「日據時期會社土地清理要點」第4點規定所稱：「會
      社土地未依法完成總登記程序者，應照行政院台（62 ）
      內字第2860號函規定『逾總登記期限無人申請登記之土地
      處理原則』聲請補辦總登記。已完成無主土地公告及代管
      程序而尚未完成國有登記之土地，應由縣市政府查明於三
      個月內完成國有登記」，並非指地政機關應於縣市政府對
      無主土地公告及代管程序期滿無人異議，地政機關應即逕
      於土地登記簿逕將無主土地登記為國有。而係公告及代管
      行政機關，於公告及代管期滿而無人異議通知國有土地管
      理機關應於三個月內依法向地政機關辦理總登記，而地政
      機關再依土地法第五十五條、第五十七條、第五十八條、
      第五十九條規定辦理。如在公告期間內有人提出異議應依
      第五十九條規定辦理。上訴人主張系爭土地於台中市政府
      完成代管及公告程序後，系爭土地可逕為國有土地登記，
      無需另為公告程序云云；難認有據，為無可採。
（三）最高法院83年度台上字第2092號裁判意旨：「以時效取得
      地上權登記請求權為由，向地政機關申請為地上權登記者
      ，必待登記機關於土地登記簿上為地上權之登記，始有地
      上權可言。準此，即令土地所有人未依土地法第五十九條
      第二項規定，於接獲調處通知十五日內起訴，在地政機關
      未於土地登記簿上為地上權登記前，仍不得謂已取得地上
      權，受訴法院仍應就占有人是否具備時效取得地上權之要
      件，為實體上之裁判。」，最高法院69年度第5次民事庭
      會議決議、80年度第2次民事庭會議決議，均同上述意見
      ，認為主張時效取得地上權之人，於地政機關於土地登記
      簿上為地上權登記前，尚未取得地上權，法院應就土地所
      有權人與主張取得地上權人間之爭執為實體上之裁判。參
      酌上開裁判及民事庭會議之意見，無主土地經該管縣市政
　　　府公告期滿，公告代管期間無人提出異議，亦僅生得為國
  　　有土地之登記；於土地權利辦理登記完峻前，尚不得謂已
　    取得該項土地權利，法院於受理此種不服調處而起訴之爭
      議事件時，仍應依法於實體上為土地權利歸屬之認定。是
　　　上訴人主張台中市政府代管公告期滿，系爭土地已為國有
  　　土地，即中華民國已取得系爭土地所有權，被上訴人即已
　    喪失土地之一切權利無權提出異議云云，亦不可採。
（四）最高法院八十六年度台上字第九九三號裁判意旨：「行政
      院訂定之逾總登記期限無人申請登記之土地處理原則第一
      點規定：「已完成無主土地公告及代管程序，並『已登記
      為國有之土地』，應不再受理主張權利與補辦登記」。已
      說明『已登記為國有之土地』，應不再受理主張權利與補
      辦登記。另最高行政法院73年度判字第1670號裁判要旨所
      指稱之無主地，於該案件中亦已登記為國有。是上開裁判
      中所稱原登記名義人喪失其權利，係於該土地已登記為國
      有而言。非謂無主土地如經該管縣市政府公告期滿無人提
　　　出異議，原登記名義人即當然喪失其權利。系爭土地既尚
　　　未於土地登記簿登記為「國有」，為真正權利人之被上訴
  　　人，自不當然喪失其所有權。
五、綜上所述，本件上訴人就系爭土地向地政機關申請辦理土地
    所有權第一次登記，於登記機關公告期間，被上訴人依法提
    出異議，並經調處後不服而提起本訴，本院自應就系爭土地
    之所有權誰屬為實體上之審認。系爭土地於日據時期係登記
    為「德興拓殖合資會社」所有，該會社並經上訴人審查結果
    無日人資本，應辦理更名為全體股東共有及被上訴人為「德
    興拓殖合資會社」之股東及股東之繼承人，即被上訴人等人
    為系爭土地之真正權利人。從而，被上訴人請求確認就系爭
    土地之所有權存在，為有理由，應予准許。原審確認被上訴
    人就附表一所示土地之所有權（應有部分各如附表二所示）
    存在，於法並無不合。上訴意旨指摘原判決不當，求予廢棄
    改判，為無理由，應予駁回其上訴。
六、據上論結，本件上訴為無理由，依民事訴訟法第449條第1項
    、第78條，判決如主文。
中　　華　　民　　國　　94　　年　　12　　月　　29　　日
　　                  民事第二庭審判長法  官  童有德
                                      法  官  謝說容
                                      法  官  翁芳靜
以上正本係照原本作成。
如對本判決上訴，須於收受判決送達後二十日內向本院提出上訴
書狀，其未表明上訴理由者，應於提出上訴後二十日內向本院提
出上訴理由書 (須按他造人數附具繕本)。
上訴時應提出委任律師為訴訟代理人之委任狀。具有民事訴訟法
第四百六十六條之一第一項但書或第二項之情形為訴訟代理人者
，另應附具律師及格證書及釋明委任人與受任人有該條項所定關
係之釋明文書影本。
                                      書記官　許美惠
中　　華　　民　　國　　94　　年　　12　　月　　30　　日
                                                      Ｈ
附表一：
┌──────────┬───┬──┬──┬────────┬────┐
│土    地    坐    落│地號  │地目│等則│面積（平方公尺）│權利範圍│
├──────────┼───┼──┼──┼────────┼────┤
│台中市南屯區○○○段│271-9 │田  │11  │1475            │全部    │
├──────────┼───┼──┼──┼────────┼────┤
│台中市南屯區○○○段│271-15│田  │11  │515             │全部    │
├──────────┼───┼──┼──┼────────┼────┤
│台中市○○區○○段  │13    │田  │11  │105.28          │全部    │
├──────────┼───┼──┼──┼────────┼────┤
│台中市南屯區○○○段│271-26│田  │11  │1922            │全部    │
├──────────┼───┼──┼──┼────────┼────┤
│台中市南屯區○○○段│271-28│田  │11  │213             │全部    │
└──────────┴───┴──┴──┴────────┴────┘
附表二：
┌─────┬──────┬────────────┐
│權利人姓名│應有部分    │備             註       │
├─────┼──────┼────────────┤
│戊○○    │15861/48000 │廖乾成之繼承人          │
│          │            │廖乾成應有部分5287/12000│
│          │            │戊○○繼承9/12          │
├─────┼──────┼────────────┤
│寅○○    │5287/48000  │廖乾成之繼承人          │
│          │            │廖乾成應有部分5287/12000│
│          │            │寅○○繼承3/12          │
├─────┼──────┼────────────┤
│辛○○    │1090/12000  │                        │
├─────┼──────┼────────────┤
│庚○○    │5623/96000  │                        │
├─────┼──────┼────────────┤
│丁○○    │5623/96000  │                        │
├─────┼──────┼────────────┤
│丙○○    │5623/96000  │                        │
├─────┼──────┼────────────┤
│李戌妹    │5623/96000  │                        │
├─────┼──────┼────────────┤
│壬○○    │5623/96000  │                        │
├─────┼──────┼────────────┤
│癸○○    │5623/96000  │                        │
├─────┼──────┼────────────┤
│子○○    │5623/96000  │                        │
├─────┼──────┼────────────┤
│乙○○○  │5623/96000  │                        │
└─────┴──────┴────────────┘
